【裁判字號】    95,訴緝,323
【裁判日期】    951229
【裁判案由】    偽造有價證券等
【裁判全文】
臺灣臺中地方法院刑事判決             95年度訴緝字第323號
公  訴  人  臺灣臺中地方法院檢察署檢察官
被      告  戊○○
指定辯護人  本院公設辯護人  庚○○
上列被告因偽造有價證券等案件，經檢察官提起公訴（93年度偵
字第20897號），本院判決如下：
    主    文
戊○○意圖為第三人不法之所有，以詐術使第三人得財產上不法
之利益，累犯，處有期徒刑壹年貳月。
    犯罪事實
一、戊○○前於民國八十三年間因妨害自由案件，經法院於八十
    六年六月五日判處有期徒刑一年確定，經入監執行，於八十
    九年十二月七日假釋付保護管束，並於八十九年十二月二十
    七日假釋期滿未被撤銷而執行完畢。其明知財務狀況不佳，
    已無資力，故徵得由其女己○○之同意，擔任設於臺中巿公
    益路一三一號「嵩崴國際貿易有限公司」（下稱嵩崴公司）
    之名義負責人，實際由戊○○負責經營，並以該公司名義向
    慶豐商業銀行（下稱慶豐商銀）臺中分行申請開立帳號00
    0000000號之帳戶，領取空白支票使用。復於九十二
    年一月間，以嵩崴公司需用資金，欲向中華商業銀行股份有
    限公司（下稱中華商銀）借款及申請開發信用狀，竟意圖為
    嵩崴公司不法之利益，要求甲○○提供不動產作為擔保品，
    並稱會提供嵩崴公司支票及本票作為擔保，致使甲○○陷於
    錯誤，因而於九十二年四月十八日提供所有地號臺中縣太平
    巿廣隆段五一０、五一一號之建地及門牌號碼臺中縣太平巿
    光興路六九二巷四十號之建物，作為戊○○向中華商銀申請
    開發信用狀及借款之擔保，設定新臺幣（下同）二百四十萬
    元之最高限額抵押權予中華商銀，戊○○再於九十二年五月
    八日間，在臺中巿南屯區○○路○段二五巷十三號十樓甲○○住處，以其為發票人簽發票號０一二九八一號、到期日九
    十二年十月二十日，面額一百六十萬元之本票一紙，交付甲○○作為擔保，詎戊○○所交付本票屆期經提示均不獲付款
    ，而戊○○亦未向中華商銀返還借款，且避不見面，致中華
    商銀向甲○○追償，使甲○○因而代為清償戊○○所借款項
    一百九十六萬五千三百九十五元，甲○○至此始知受騙。
二、案經甲○○告訴臺灣臺中地方法院檢察署檢察官偵查起訴。
    理    由
一、訊據被告高才固坦承為嵩崴公司向中華商銀申請信用狀額度
    使用，商得告訴人即證人甲○○提供所有地號臺中縣太平巿
    廣隆段五一０、五一一號之建地及門牌號碼臺中縣太平巿光
    興路六九二巷四十號之建物充當銀行之擔保品，且有簽發上
    開本票、支票與證人甲○○之事實，嗣無力清償，致中華商
    銀向證人甲○○追償之事實，惟矢口否認有何詐欺之犯行，
    辯稱：其向中華商銀申請一百萬元信用狀額度，中華商銀希
    望提供擔保，其與證人甲○○之夫丁○○是好朋友，也有金
    錢及生意往來，因此先和丁○○商量，再回去向證人甲○○
    講，同意提供不動產作為開信用狀擔保，其也有向證人甲○○當面說明，其有開一張本票、一張支票給證人甲○○，支
    票是公司票，本票是以其私人名義，那是私下借貸的憑據，
    後來其被人倒帳，信用狀就沒有辦法付，證人甲○○提供之
    不動產被拍賣，其原本想每月攤還，但後來證人甲○○拍賣
    其女即證人己○○的房子，並且四處追討，另一個保證人乙○○每月有還證人甲○○六千元，已經還了兩年，且這六千
    元是其每個月給證人乙○○云云，復辯稱：當時是因為證人
    甲○○在太平有一棟房子想賣賣不出去，證人甲○○之夫丁○○向其說明，因為是在地震帶上所以不好賣，後來其與證
    人甲○○夫妻商量，因為其要申請信用狀及票貼，需要不動
    產擔保，所以商量房子這麼不好賣，就拿去貼現，如果公司
    做得好，就可以幫忙賣，且在銀行貸款利息比較輕，可以補
    貼利息云云。經查：
  (一)被告個人前因已有退票情形，擔任公司負責人沒有辦法向銀
    行貸款，因此不以自己登記為嵩崴公司負責人一節，業據被
    告於審理中供明，顯見被告係因票信不良，早已財務狀況不
    佳，猶欲設立嵩崴公司營業。而被告係商得其女即證人己○○擔任該公司名義負責人一節，業據被告供明，核與證人己○○於本院審理中證述情節相符。被告復以該公司名義向慶
    豐商銀臺中分行申請開立帳號000000000號之帳戶
    ，領取空白支票使用等情，亦據被告陳明，且申辦之時證人
    己○○均有到場一節，亦經證人己○○、慶豐商銀承辦人辛○○於本院審理中證述明確。是被告確有以其女即證人己○○為嵩崴公司名義負責人並開立支票存款帳戶申請支票使用
    之事實。
  (二)又被告於九十二年四月十八日向中華商銀借款及申請信用狀
    額度使用，並由證人甲○○提供上開不動產供擔保一節，業
    據證人甲○○證述明確，並有中華商銀東興分行函覆本院之
    九十五年七月二十五日中銀企金中二區０九五傳字第００七
    七號函附之借款申請書一份、本票二份、放款借據、開發信
    用狀約定書、收據、土地登記謄本二份、建物登記謄本二份
    、票據明細表一份、約定書四份在卷可參，而被告亦自承其
    徵得證人甲○○夫妻同意，並簽發個人名義為發票人本票一
    紙、嵩崴公司為發票人之支票一紙供證人甲○○擔保一節，
    並有上開本票、支票及退票理由單各一紙在卷可參，是被告
    確有以個人名義簽發本票及以嵩崴公司名義簽發支票供證人
    甲○○擔保一節，亦堪認定。
  (三)又被告於九十二年四月十八日以證人甲○○所有土地、建物
    設定抵押向中華商銀借款及申請開發信用狀，嗣於九十二年
    五月八日簽發上開本票供證人甲○○擔保，已如前述，而被
    告旋未能清償，使證人甲○○於九十二年十一月二十六日代
    償欠款一百九十六萬五千三百九十五元一節，有代位清償證
    明書一份在卷可參，顯見被告取得證人甲○○提供擔保後，
    於短暫時間內旋即欠款未還，致使證人甲○○需代位清償，
    ，事屬明確。
  (四)被告既已票信不良，財務狀況不佳，猶簽發個人名義本票供
    證人甲○○擔保，以嵩崴公司名義向銀行申請開發信用狀及
    借款，且旋即借款未清償，致使證人甲○○需代位清償，被
    告有使第三人嵩崴公司獲得不法利益甚明。被告雖辯以事後
    其女即證人己○○房屋遭查封，且證人即連帶保證人乙○○
    每月賠償六千元與證人甲○○，而證人乙○○支付之六千元
    係被告提供云云，另證人乙○○於本院審理中亦證稱清償部
    分款項確係被告提供云云，並有收據影本三十一張在卷可參
    ，惟此僅係事後民事賠償等處理情形，且上開收據均記載係
    證人甲○○收取證人乙○○薪資三分之一，無足認係被告提
    供款項清償證人甲○○，自難以連帶保證人乙○○有清償部
    分款項，即認被告並無詐欺之犯行。綜上，本件事證明確，
    被告犯行洵堪認定，應予依法論科。
二(一)被告行為後，刑法業於九十四年一月七日修正，於同年二月
    二日公布，於九十五年七月一日施行。按行為後法律有變更
    者，適用行為時之法律，但行為後之法律有利於行為人者，
    適用最有利於行為人之法律，修正後即現行刑法第二條第一
    項訂有明文。刑法第三百三十九條第二項之詐欺得利罪，其
    罰金刑之法定刑原為得科或併科銀元一千元以下罰金，因罰
    金罰鍰提高標準條例第一項前段規定，提高為十倍，為得科
    銀元一萬元以下罰金。而依修正後刑法施行法第一條之一規
    定：「（第一項）中華民國九十四年一月七日刑法修正施行
    後，刑法分則編所定罰金之貨幣單位為新臺幣。（第二項）
    九十四年一月七日刑法修正時，刑法分則編未修正之條文定
    有罰金者，自九十四年一月七日刑法修正施行後，就其所定
    數額提高為三十倍。但七十二年六月二十六日至九十四年一
    月七日新增或修正之條文，就其所定數額提高為三倍」，及
    刑法第三十三條第五款修正為：「主刑之種類如下：五、罰
    金：新臺幣一千元以上，以百元計算之」等規定觀之，依修
    正後之法律，刑法第三百三十九條第二項詐欺得利罪所得科
    處之罰金刑最高額為新臺幣三萬元、最低額為新臺幣一千元
    ，然依被告行為時即修正前刑法第三十三條第五款規定之罰
    金最低額為銀元一元，並提高十倍計算，前開罰金刑，最高
    額為銀元一萬元，最低額為銀元十元，若乘以三倍而換算為
    新臺幣，最高額雖與新法同為新臺幣三萬元，然最低額僅為
    新臺幣三十元。因此，比較上述修正前、後之刑罰法律，自
    以被告行為時即修正前關於科處罰金刑之法律較有利於被告
    。
  (二)查告訴人甲○○提供不動產供被告向中華商銀借款及開發信
    用狀之擔保品，致中華商銀向證人甲○○追償其借款，使第
    三人嵩崴公司因之得未受銀行追償一百九十六萬五千三百九
    十五元之財產上之利益，是核被告所為，係犯刑法第三百三
    十九條第二項詐欺得利罪。被告前於八十三年間因妨害自由
    案件，經法院於八十六年六月五日判處有期徒刑一年確定，
    經入監執行，於八十九年十二月七日假釋付保護管束，並於
    八十九年十二月二十七日假釋期滿未被撤銷而執行完畢等情
    ，有刑案資料查註紀錄表及臺灣高等法院被告前案紀錄表各
    一件在卷可稽，其受有期徒刑執行完畢後，五年以內再犯本
    案有期徒刑以上之罪，不論依修正前之刑法第四十七條，或
    修正後之刑法第四十七條第一項之規定，均構成累犯，對被
    告而言並無有利或不利之情形，自不生新舊法比較之問題，
    應逕依修正後之刑法第四十七條第一項論以累犯，並加重其
    刑（最高法院九十五年第二十一次刑事庭會議參照）。爰審
    酌被告詐得告訴人提供房地擔保，任其經營之嵩崴公司借款
    ，造成告訴人向銀行清償是項債務，且第三人嵩崴公司得之
    利益非少，且事後否認犯行，惟證人乙○○清償告訴人六千
    元，其中部分係由被告支出等犯後態度之一切情狀，量處如
    主文所示之刑。又被告聲請傳訊證人丁○○到庭證明其有經
    證人丁○○向告訴人商請提供擔保，經本院傳訊證人丁○○
    均未到庭，惟被告自承其亦有向告訴人親自說明等情，是縱
    被告曾經由證人丁○○向告訴人商請提供擔保，仍無解其犯
    行之成立，附此敘明。
三(一)公訴意旨另以：被告與證人己○○為父女，被告於不詳時間
    ，將己○○申請登記為位於臺中巿公益路一三一號嵩崴公司
    之負責人，設立後始取得己○○承認。被告意圖供行使之用
    ，於不詳時間，偽刻「己○○」印章，並逕以嵩崴公司己○○之名義向慶豐商銀臺中分行申請開立帳號0000000
    00號之帳戶，領取空白支票使用，復於九十二年一月間，
    以嵩崴公司需用資金，欲向中華商銀借款為由，要求證人甲○○提供不動產作為擔保品，並稱會提供嵩崴公司支票為擔
    保，致使證人甲○○陷於錯誤，因而於九十二年四月十八日
    提供所有地號臺中縣太平巿廣隆段五一０、五一一號之建地
    及門牌號碼臺中縣太平巿光興路六九二巷四十號之建築物，
    作為戊○○向中華商銀借款之擔保品，設定二百四十萬元之
    最高限額抵押權予中華商銀，被告再於九十二年五、六月間
    ，未經己○○同意，在臺中巿南屯區○○路○段二五巷十三
    號十樓證人甲○○住處，意圖供行使之用，擅自以「己○○
    」之名義簽發發票人嵩崴公司己○○、付款行慶豐商銀臺中
    分行、帳號000000000號、票號ＣＦ000000
    0號、票載發票日九十二年十一月一日、面額一百五十萬元
    之支票一紙，交付證人甲○○作為擔保，詎被告所交付之支
    票及本票屆期經提示均不獲付款，而被告亦未向中華商銀返
    還借款，且避不見面，致中華商銀向證人甲○○追償，使證
    人甲○○因而代為清償被告戊○○所借款項一百九十六萬五
    千三百九十五元，因認被告此部分行為係犯刑法第二百零一
    條、第二百十條、第二百十六條第二百十四條、第二百十七
    條及第三百三十九條第二項之罪嫌云云。
  (二)按犯罪事實應依證據認定之，無證據不得認定犯罪事實；又
    不能證明被告犯罪者，應諭知無罪之判決，刑事訴訟法第一
    百五十四條第二項及第三百零一條第一項分別定有明文。又
    認定不利於被告之事實，須依積極證據，茍積極證據不足為
    不利於被告事實之認定時，即應為有利於被告事實之認定，
    更不必有何有利之證據，最高法院三十年上字第八一六號著
    有判例。次按告訴人之告訴，係以使被告受刑事訴追為目的
    ，是其陳述是否與事實相符，仍應調查其他事實以資審認，
    最高法院亦著有五十二年台上字第一三○○號判例可資參照
    。復按認定犯罪事實所憑之證據，無論其為直接或間接證據
    ，在訴訟上之證明均須於通常一般之人均不致有所懷疑而得
    確信其為真實之程度，始得據為有罪之認定，倘其證明尚未
    達到此一程度而有合理之懷疑存在，以致無從形成對被告不
    利之確信時，依據罪疑利益歸於被告之法則，即應儘先為有
    利被告之判斷，不得徒憑主觀上之臆測遽行排除有利於被告
    之可能，最高法院七十六年臺上字第四九八六號著有判例足
    參。再按刑事訴訟法第一百六十一條已於九十一年二月八日
    修正公布，其第一項規定：檢察官就被告犯罪事實，應負舉
    證責任，並指出證明之方法。因此，檢察官對於起訴之犯罪
    事實，應負提出證據及說服之實質舉證責任。倘所提出之證
    據不足為被告有罪之積極證明，或其指出證明方法無從說服
    法院以形成被告有罪之心證，基於無罪推定原則，自應為被
    告無罪判決之諭知，最高法院九十二年臺上字第一二八號亦
    著有判例。
  (三)公訴人以被告涉犯上開犯行，無非以告訴人甲○○指訴歷歷
    外，並經證人己○○於偵訊時證稱，被告將其登記為嵩崴公
    司負責人係事後告知，雖為嵩崴公司負責人，但沒有實際參
    與經營，並不知道支票上之印章是否為公司負責人章，不是
    其向慶豐商銀申請開戶，亦沒有領取空白支票，更沒有開立
    票號ＣＦ0000000號之支票，被告亦沒有向其詢問過
    開立這張支票云云資為論據。
  (四)訊據被告堅決否認有此部分之犯行，辯稱：其因有退票紀錄
    ，故由證人即其女己○○擔任嵩崴公司負責人，是九十年十
    二月間一開始就是請證人己○○擔任負責人，但公司主要業
    務是由其負責，且事前就有徵得同意，嗣至去慶豐商銀臺中
    分行支票存款帳戶開戶時是其和證人己○○一起去辦理，因
    為辦理支票存款帳戶銀行要求要本人，是證人辛○○經辦，
    支票存款簿都是由其去領取的，因為公司實際財務、業務都
    其負責，證人己○○有概括授權其使用支票，其有向證人己○○說需要支票作為公司週轉等語。
  (五)經查：證人己○○於偵查中雖陳稱被告將其登記為嵩崴公司
    負責人係事後告知，雖為嵩崴公司負責人，但沒有實際參與
    經營，並不知道支票上之印章是否為公司負責人章，不是其
    向慶豐商銀申請開戶，亦沒有領取空白支票云云，惟其於審
    理中結證稱：被告告知要作貿易公司，因被告沒有辦法登記
    為負責人，所以登記其為負責人，其雖係公司負責人，但所
    有業務都不過問，完全由被告處理，嵩崴公司不是其要經營
    ，其與被告一起去慶豐商銀開戶，但是當時沒有留意開了幾
    個戶頭，其沒有詳細問，只知道說慶豐商銀開戶給公司使用
    ，開戶之後就全部資料交給被告，至於支票上面蓋的章是「
    嵩崴國際貿易股份有限公司」與「己○○」印章置於被告處
    ，帳戶亦不是其使用，被告為其父親，其有需求，其就答應
    ，支票由被告保管，支票應由被告負責等語。其明確證稱係
    應被告要求擔任公司負責人並至慶豐銀行開戶，且支票係由
    被告處理之事實。另本院向嵩崴公司籌備處開戶銀行即臺中
    商業銀行向上分行函查結果，以開戶皆須本人親自辦理一節
    ，有該行九十五年六月十三日中向上字第０九五０一三００
    ００一九０號函在卷可資佐參，而該戶於九十年十一月十三
    日開戶，申請人為嵩崴公司籌備處法定代理人己○○一節，
    有該函所附存款業務往來申請約定書影本一份在卷可參。而
    嵩崴公司係於九十年十二月三十一日設立登記，業經本院調
    借該公司登記案卷核閱明確，是嵩崴公司設立登記前，即於
    籌備設立之初，至銀行開戶時，即由證人己○○即有親自參
    與，顯見證人己○○於嵩崴公司時明知其為公司負責人，且
    有參與設立登記事宜，自難認被告未徵得證人己○○同意即
    擅自申請登記之為公司負責人。又證人即慶豐商銀承辦人辛○○於本院審理中證稱：申請支票就個人一定要身分證，公
    司要公司證件及負責人身分證，公司負責人申請時，正常程
    序都是本人簽名，當天被告父女一同前往開戶銀行開戶，本
    件剛好其有核對負責人本人及身分證，且支票交給高小姐（
    即證人己○○），其有影印證件，都有依照程序辦理等語。
    而依本院函查慶豐商銀臺中分行結果，嵩崴公司申辦支票存
    款帳戶後支票簿領明細第一本由證人己○○簽收，其餘均由
    被告簽收等情，有該行九十四年一月十八日（九四）慶銀中
    字第００九號函在卷可參，核與被告所辯相符，是上開支票
    存款帳戶確係證人己○○偕被告前往申辦，取得支票後交由
    被告處理，且嗣後該公司支票簿均由被告領取，足見嵩崴公
    司支票確均由被告簽發處理，應無疑義。嵩崴公司實際上確
    由被告經營，支票由被告負責簽發，而證人己○○亦證稱公
    司由其父即被告負責，公司章及其個人印章均由被告使用，
    證人己○○應有概括授權被告簽發嵩崴公司支票一節，應至
    為明確。被告即經授權簽發發票人為嵩崴公司之支票，其簽
    發支票行使以供擔保，自無偽造有價證券可言，其持以供擔
    保，亦不足認此為施以詐術。惟公訴人認此部分事實與前揭
    經起訴由本院認定有罪部分有牽連犯裁判上一罪關係，本院
    不另為無罪之諭知，附此敘明。
據上論斷，應依刑事訴訟法第二百九十九條第一項前段，刑法第
二條第一項、刑法第三百三十九條第二項、第四十七條第一項、
修刑前刑法第三十三條第五款，罰金罰鍰提高標準條例第一條前
段，判決如主文。
本案經檢察官丙○○到庭執行職務。
中    華    民    國    95    年    12    月    29    日
                  刑事第十四庭  審判長法  官  楊真明
                                      法  官  林世民
                                      法  官  陳  葳
上正本證明與原本無異。
如不服本判決，應於收受本判決後十日內向本院提出上訴書狀，
其未敘述上訴理由者，並得於提起上訴後十日內向本院補提理由
書狀（均須按他造當事人之人數附繕本）「切勿逕送上級法院」
。
                                      書記官  張雅如
中    華    民    國    96    年    1     月    2     日
附錄法條：
刑法第三百三十九條
意圖為自己或第三人不法之所有，以詐術使人將本人或第三人之
物交付者，處五年以下有期徒刑、拘役或科或併科一千元以下罰
金。
以前項方法得財產上不法之利益或使第三人得之者，亦同。
前二項之未遂犯罰之。


司法院資訊處製作；財團法人民間司法改革基金會備份。
